【裁判字號】    97,交聲,2889
【裁判日期】    971229
【裁判案由】    交管條例聲異
【裁判全文】
臺灣板橋地方法院交通事件裁定        97年度交聲字第2889號
原處分機關  交通部公路總局臺北區監理所
異  議  人  甲○○原名宋元玉.
即受處分人
上列異議人即受處分人因違反道路交通管理處罰條例案件，對於
交通部公路總局臺北區監理所民國97年7 月29日所為之處分（原
處分案號：北監營裁字裁40-GC0000000號）聲明異議，經臺灣彰
化地方法院裁定移送前來，本院裁定如下：
    主  文
原處分撤銷，發回交通部公路總局臺北區監理所。
    理  由
一、原處分意旨略以：異議人即受處分人甲○○所有之車牌號碼
    SUG-196 號輕型機車，於民國94年1 月28日10時35分許，行
    經臺中市○○路、公益路交岔口時，因有使用註銷之牌照行
    駛之違規行為，經警舉發上開車輛之車牌已遭註銷，違反道
    路交通管理處罰條例第12條第1 項第4 款，並當場填製中市
    警交字第GC0000000 號舉發違反道路交通管理事件通知單（
    下稱舉發通知單），交通部公路總局臺北區監理所（下稱原
    處分機關）乃於97年7 月29日依道路交通管理處罰條例第12
    條第1 項第4 款、第2 項規定，以北監營裁字裁40-GC00000
    00號違反道路交通管理事件裁決書裁處異議人罰鍰新臺幣（
    下同）10,800元，並扣繳該車之牌照。
二、聲明異議意旨略稱：登記於異議人名下之前開機車，早於88
    年間即將所有權移轉予乙○，之後即由乙○之女丙○○加以
    使用，因當時未即辦裡過戶，其後更一直無法與乙○取得聯
    繫，致該輛機車迄今登記車主仍為異議人，本件車輛違規當
    時既已歸乙○所有，原處分機關未予查明，逕對異議人為裁
    罰，尚有不當。
三、經查：
（一）按「本條例之處罰，受舉發違反道路交通管理事件之受處
      罰人，認為受舉發之違規行為應歸責他人者，應於舉發違
      反道路交通管理事件通知單應到案日期前，檢附相關證據
      及應歸責人相關證明文件，向處罰機關告知應歸責人，處
      罰機關應即另行通知應歸責人到案依法處理。逾期未依規
      定辦理者，仍依本條例各該違反條款規定處罰。」道路交
      通管理處罰條例第85條第1 項定有明文。依上開規定之文
      義，異議人「逾期未依規定辦理」之效果，係處罰機關「
      仍依本條例各該違反條款規定處罰」，並未指發生失權之
      效果。且觀諸上開規定修正之立法理由，亦未表示逾期未
      告知即生失權效果。況若舉發通知單送達異議人時，已逾
      通知單所定之到案期日，則因未符合道路交通管理處罰條
      例第85條第1 項規定，即未生失權之效果。如此一來，將
      使有無失權之效果取決於舉發通知單送達之遲速，如送達
      在到案期日前者，即生失權效果；送達在到案期日後者，
      即不生失權效果，顯失公平（尤其若舉發通知單送達受處
      分人時，恰係通知單所定到案期日之同日或前一日，將使
      受處分人因無法及時告知應歸責他人之狀況，而承受失權
      之不公平結果）。如認異議人有在期限前提出證明之義務
      ，違反則「產生失權之效果」，不得再申請轉罰，無異剝
      奪異議人得舉證免罰之權利，應有法律明文始能為之（臺
      灣高等法院暨所屬法院97年法律座談會刑事類提案第41號
      研討結果參照）。申言之，本條項規定應僅屬處罰機關得
      為實體上處罰之依據，並課予受處罰人適當舉證之義務，
      縱有違反，亦不生失權之效果；處罰機關於裁決前，乃至
      法院聲明異議程序中，仍應依違規事實是否存在、有無可
      歸責原因及責任條件等情，為實體上之判斷。
（二）查本件登記為異議人所有之車牌號碼SUG-196 號輕型機車
      ，於94年1 月28日10時35分許，行經臺中市○○路、公益
      路交岔路口，因有使用註銷牌照之違規行為而遭攔查舉發
      ，有舉發通知單移送聯在卷可稽。因該車經攔查時駕駛人
      非為異議人，該舉發通知單乃另寄送與異議人收受，異議
      人接獲該舉發通知單後，雖曾向原處分機關辦理歸責予乙
      ○，惟經原處分機關認異議人所附申請資料不完備致未獲
      准許，此有交通部公路總局臺北區監理所94年4 月22日北
      監營字第0948001416號函存卷可查，是以其後原處分機關
      仍逕對異議人為本件裁罰。異議人先前雖未成功辦理歸責
      ，然觀諸前開函文可知，原處分機關當時係因異議人未附
      上完整之駕駛人資料與買賣契約書，囿於行政作業規定始
      無從准許異議人所請，今異議人既係主張該車已非其所有
      而提異議，且就使用註銷牌照行駛之違規行為，依道路交
      通管理處罰條例第12條之規定可知，本應以該車實際所有
      人為受處罰人，揆以首揭說明，本院自仍應就前開車輛於
      違規時之所有權歸屬問題再為審究。
（三）查異議人於88年間已將上述機車所有權移轉予乙○一事，
      業據證人乙○到庭後以：該車係伊跟異議人用7,000 元買
      的，差不多是87、88年間，買來之後都是由伊女兒丙○○
      使用，車子算是送給丙○○了，當時丙○○因為在上學，
      所以有用車需求，因為當時異議人的身體不舒服，所以雖
      然有要過戶，但是一直沒有辦理等語結證甚詳，而其所述
      ，更與異議人所持本件異議理由幾無出入，異議人移轉該
      車所有權後，即未能與乙○再有聯繫，致機車過戶手續無
      法完成，當時甚至須由異議人以登報公示方式通知乙○，
      催促其辦理過戶，因仍未果，異議人始於不得已情形下前
      往辦理牌照註銷事宜，凡此既有註銷牌照異動登記申請文
      件附卷可為佐證，本件異議程序中，更係本院依職權查詢
      確認乙○所在戶籍並予傳喚到庭後，異議人與乙○始能再
      次相見，則其2 人確非熟識此情已屬無疑，基此，乙○自
      無不顧偽證刑責之追究，只求能設詞掩飾，藉以迴護異議
      人之必要，輔以證人丙○○所述該車於異議人移轉所有權
      後，均係由其使用無誤此節，當可確認SUG-196 號輕型機
      車所有權於88年間，已由異議人移轉予乙○，至一般之車
      籍登記車主資訊部分，既係為便利主管機關之行政管理而
      設，尚不得逕以此取代如上之民法所有權歸屬實質認定程
      序。異議人於SUG-196 號輕型機車經前開違規舉發之時，
      既已非該車之所有人，揆諸前揭說明，本件自應由原處分
      機關另行辨明斯時SUG-196 號輕型機車所有人究為乙○或
      丙○○後，另行通知應歸責人到案，再行依法處理，而非
      逕以上開車輛之所有人即異議人為處罰對象。
（四）綜上，原處分機關所為本件處分，尚有未洽，難以維持，
      爰將原處分撤銷，發回原處分機關，另為適法之處置。
四、據上論斷，應依道路交通案件處理辦法第20條前段，裁定如
    主文。
中    華    民    國    97    年    12    月    29    日
                    交通法庭    法  官  盧軍傑
上列正本證明與原本無異。
如不服本裁定，應於裁定送達後五日內敘明抗告理由，向本院提
出抗告狀。
                                書記官  周玉茹
中    華    民    國    97    年    12    月    30    日


司法院資訊處製作；財團法人民間司法改革基金會備份。
